臺灣高等法院民事判決　　　　　　　　 99年度重上字第458號
　　上　訴　人　臺灣金聯資產管理股份有限公司
　　法定代理人　沈臨龍
　　訴訟代理人　陳昆明律師
　　被上訴人　　荷商柯企第三資產管理股份有限公司
　　法定代理人　盧森
　　訴訟代理人　趙玉雯律師
上列當事人間因分配表異議之訴事件，上訴人對中華民國99年6
月9日臺灣臺北地方法院99年度重訴字第123號第一審判決提起上
訴，本院於100年4月26日言詞辯論終結，判決如下：
    主      文
上訴駁回。
第二審訴訟費用由上訴人負擔。
    事實及理由
一、程序方面：
    經查本件上訴人臺灣金聯資產管理股份有限公司（下稱臺灣
    金聯公司）之法定代理人原為趙榮芳，嗣變更為沈臨龍，有
    公司變更登記表影本可證（見本院卷第108至113頁），其聲
    明承受訴訟，並無不合，合先敘明。
二、被上訴人起訴主張：
  (一)法務部行政執行署臺北行政執行處91年度營所稅執特專字第
    37333號營利事業所得稅強制執行事件（下稱系爭事件），
    就訴外人佳懿建設股份有限公司（下稱佳懿公司）對訴外人
    大潤發流通事業股份有限公司（下稱大潤發公司）承租其所
    有改制前臺北縣中和市○○路170至200號建物（下稱系爭租
    賃物）之租金債權為執行，並就執行所得租金作成分配表如
    附件一所示（下稱系爭分配表），依系爭租賃物各樓層樓地
    板面積占全部樓地板面積比例計算各抵押權人得分配金額。
    惟該項分配方法顯然有誤，應依各樓層租金占總租金比例分
    配始為正當。又優先於抵押權受分配之地價稅及房屋稅，僅
    限於96年1月12日稅損稽徵法第6條第2項修正生效後開徵之
    房屋稅及地價稅，且僅以該執行標的課徵者為限，故系爭分
    配表就抵押權得優先分配之租金期數計算，亦屬有誤。
  (二)而被上訴人已於98年7月14日就系爭分配表聲明異議，嗣於
    98年8月21日接獲其他債權人反對陳述之通知，故依行政執
    行法第26條準用強制執行法第41條提起本件分配表異議之訴
    。爰求為判命系爭分配表原次序5、6之債權人即原審共同被
    告臺北縣稅捐稽徵處新莊分處、及次序7之債權人即原審共
    同被告中和分處之次序，應變更為序號8、9及10，分配金額
    減為零，原次序9之債權人即被上訴人之次序應變更為6，分
    配金額並增加為6,137萬9,691元等語（原判決諭知系爭事件
    訂於98年6月19日實行分配之分配表，就號序第5項至第7項
    、第9項部分之順序及債權原本、分配金額、分配比例、分
    配金額、不足額等內容，應變更如附件二序號第5、7、9及
    11號等列之內容所示，並駁回被上訴人其餘之訴。被上訴人
    就其敗訴部分未提起上訴，已告確定。上訴人就其敗訴部分
    提起上訴）。並答辯聲明：上訴駁回。
三、上訴人則以：本件租金分配應依各樓層承租面積占總承租面
    積之比例計算，始符合比例原則，亦符分配慣例，並能真實
    反應抵押權之法定孳息。且停車場之於賣場係相輔相成，其
    重要性及貢獻實不相上下。惟原判決卻採取利益分配原則，
    導致被上訴人就賣場因使用上訴人之停車場所衍生之經濟利
    益，完全歸被上訴人取得，顯然對提供停車場之上訴人不公
    平等語，茲為抗辯。並上訴聲明：(一)原判決除確定部分外廢
    棄。(二)前項廢棄部分，系爭強制執行事件，訂於98年6月19
    日實行分配之分配表，序號5應變更為序號9；序號6應變更
    為序號10；序號7應變更為序號5及序號11；序號8應變更為
    序號6；序號9應變更為序號7；序號10應變更為序號8等詳如
    附件三所列之內容所示。
四、兩造不爭執之事實：
  (一)訴外人佳懿公司就其所有臺北縣中和市○○路170至200號建
    物1樓部分，為訴外人萬泰商業銀行股份有限公司（下稱萬
    泰銀行）設定第一順位抵押權；地下2樓（下稱B2）部分為
    訴外人臺灣中小企業銀行股份有限公司（下稱臺灣中小企銀
    ）設定第一順位抵押權；地下1樓、3樓、4樓（下稱B1、B3
    、B4）部分為訴外人中華票券股份有限公司（下稱中華票券
    ）設定第一順位抵押權。嗣臺灣中小企銀將上開抵押權及所
    擔保債權讓與被上訴人，中華票券則將上開抵押權及所擔保
    債權讓與上訴人。
  (二)佳懿公司與訴外人大潤發流通事業股份有限公司（下稱大潤
    發公司）於90年5月10日簽訂租賃契約，將系爭建物1樓及B1
    至B4出租予大潤發公司，租賃期間自90年5月10日至110 年5
    月9日，1樓、B1、B2供賣場使用，每坪每月租金1,350元，
    B3、B4供停車場使用，共400個停車位，每個停車位每月租
    金3,500元，1樓及B1至B4建物每月租金共791萬8,313元，有
    不動產租賃契約書影本可稽（見原審卷一第164至166頁）。
  (三)佳懿公司因積欠營利事業所得稅，經法務部行政執行署臺北
    行政執行處就佳懿公司對大潤發承租上開房屋之租金債權為
    執行，並就執行所得租金債權1億9,736萬4,781元作成分配
    表，定於98年7月15日實施分配。被上訴人於98年7月14日就
    分配表聲明異議，於98年8月21日接獲其他債權人反對陳述
    之通知，並於98年8月28日提起本件分配表異議之訴，有法
    務部行政執行署臺北行政執行處通知、聲明異議狀、法務部
    行政執行署臺北行政執行處98年8月18日北執卯91年度營所
    稅特專字第00037333號函影本附卷可稽（見原審卷一第8至
    17頁）。
  (四)被上訴人於95年3月10日向臺灣板橋地方法院聲請對系爭建
    物B2為拍賣抵押物強制執行，有台北縣中和地政事務所網路
    申領異動索引影本可稽（見原審卷一第115頁）。
  (五)系爭分配表即附件一所示序號5新莊分處地價稅113萬6,331
    元、序號6新莊分處房屋稅199萬6,795元、序號7中和分處地
    價稅之部分即2,937萬2,875元，均不得優先於被上訴人之抵
    押權受償。被上訴人之抵押權效力，不及於95年3月10日查
    封系爭建物B2前、大潤發公司所給付之租金。
五、兩造爭執要點為：(一)系爭分配表就上訴人對系爭建物B1、B3
    、B4之抵押債權，及被上訴人對系爭建物B2之抵押債權，應
    如何分配？(二)系爭分配表是否應更正被上訴人之分配順序？
    茲就兩造爭點及本院得心證理由分述如下：
  (一)系爭分配表就上訴人對系爭建物B1、B3、B4之抵押債權，及
    被上訴人對系爭建物B2之抵押債權，應如何分配？
  1.經查訴外人大潤發公司向訴外人佳懿公司承租系爭建物1樓
    及B1至B4，並於90年5月10日簽訂租賃契約書，約定系爭租
    賃物供作賣場之用的地上1樓、B1及B2，每坪每月之租金為
    1,350元；B3及B4所有之400個停車位，則由佳懿公司以每個
    停車位每月3,500元之價格出租，故總計地上一樓及B1至B4
    之租金每月為791萬8,313元（未稅）。嗣於91年8月26日雙
    方復簽訂協議書，約定自93年4月1日起至租期屆滿或租約終
    止之日止，每月租金調整為500萬元（未稅），有租賃契約
    書及協議書影本可稽（見原審卷一第164至167頁）。
  2.又依佳懿公司向訴外人臺灣中小企業銀行提出之貸款暨繳息
    還本計劃案所示，93年4月1日起至93年8月31日止調降租金
    ，地上1樓及B1、B2之月租金降為每坪852元，B3及B4所有之
    400個停車位降為每月租金93萬532元，合計每月總租金降為
    525萬元，有該計畫案影本可證（見原審卷一第18頁）。
  3.則系爭事件既係就佳懿公司自94年3月至97年9月止對大潤發
    公司之租金債權為強制執行，而佳懿公司與大潤發公司係依
    租賃物各樓層為賣場或停車位之用途不同而異其計算方式，
    且衡諸一般社會常情，賣場與停車位之租金單價顯不相同，
    不能相提並論，則系爭事件就佳懿公司對大潤發公司之租金
    債權分配，自應依各樓層租金占總租金之比例進行分配，始
    為公平。又上訴人前因系爭事件併案執行，於96年3月22日
    向法務部行政執行署台北執行處陳報債權時，亦曾具狀主張
    應依佳懿公司與大潤發公司所訂定之不動產租賃契約書約定
    ，區分商用樓層與停車位之租金計算，以分配佳懿公司對大
    潤發公司之租金債權，有該陳報狀影本可按（見本院卷第46
    頁）。從而系爭租賃物1樓、B1、B2、B3及B4租金佔總租金
    之比例各為2.5872%（852元×151.83×1.05525萬元＝
    2.5872%）、47.6181%（852元×2794.49×1.05525萬元＝
    47.6181%）、32.0703%（852元×1882.06×1.05525萬元
    ＝32.0703%）、17.7244%（93萬532元525萬元＝17.7244%
    ），則本件即應按照上開比例進行分配。至於商場或停車場
    對於營業之全部收益，是否提供相等之服務及其利用價值，
    則為大潤發公司使用系爭租賃物所得經濟利多寡之問題，尚
    與佳懿公司對大潤發公司所收取之各樓層租金債權無涉。是
    上訴人辯稱應按各樓層面積占總承租面積比例分配，否則被
    上訴人B2賣場因使用上訴人B3、B4之停車場所衍生之經濟利
    益，完全歸被上訴人取得，有失公平云云，並不可採。
  4.另系爭租賃物1樓（170、182號部分）、B1（182號部分）及
    B2（168號、190號、192號、202號部分）所有權，先後於96
    年5月29日、97年10月1日及97年8月4日移轉登記予訴外人萬
    泰銀行、上訴人與被上訴人，有建物登記謄本可稽（見原審
    卷一第67、71、75、80、83、86、89頁）。則各該樓層自上
    開所有權移轉之日起之租金孳息，即應由各所有人收取，而
    不在系爭事件分配之列，附此敘明。
  (二)系爭分配表是否應更正被上訴人之分配順序？
  1.按系爭事件就訴外人佳懿公司對大潤發公司之租金債權為強
    制執行，應依各樓層租金占總租金之比例進行分配，已如前
    述。惟系爭分配表係按系爭建物總樓地板面積、與B1、B2、
    B3 及B4抵押權人就各該抵押建物樓地板面積之比例計算分
    配額，即有未洽。從而執行法院即應按各樓層租金占總租金
    之比例重作分配表，以計算更正後各抵押權人即兩造與訴外
    人萬泰銀行之分配額。
  2.又原審共同被告新莊分處所據以參與分配之地價稅及房屋稅
    債權，並非系爭執行標的本身所發生之稅捐，不得優先於被
    上訴人之抵押權受償，為兩造所不爭執。而原審共同被告中
    和分處據以參與分配之房屋稅債權，其中89年至95年度之房
    屋稅2,937萬2,875元，依96年1月12日修正前稅捐稽徵法第6
    條規定，僅有優先於普通債權之效力，均不得優先於被上訴
    人之抵押權受償，至於96、97年度房屋稅272萬7,047元，則
    得優先於抵押權受償，亦為兩造所不爭執。
  3.從而系爭分配表（即本判決附件一）序號5關於新莊分處之
    地價稅債權、序號6關於新莊分處之房屋稅債權、以及序號7
    關於中和分處89年至95年度房屋稅債權2,937萬2,875元，即
    應改列於序號10關於上訴人之抵押權分配順序之後受分配。
    至於序號7關於中和分處96、97年度房屋稅債權272萬7,047
    元，則仍應列於序號8關於訴外人萬泰銀行之抵押權分配順
    序之前受分配。且序號8關於萬泰銀行、序號9關於被上訴人
    、序號10關於上訴人之抵押權應受分配金額，亦應按系爭建
    物各樓層租金占總租金之比例重新計算。
  4.而原審雖本於上開意旨更正系爭分配表如原判決附表二即
    本判決附件二所示，但卻將更正後之序號5（即更正前之序
    號7）關於中和分處96、97年度房屋稅債權272萬7,047元，
    誤載為2,937萬2,875元；復將更正後之序號11（即更正前之
    序號7）關於中和分處89年至95年度房屋稅債權2,937萬
    2,875元誤載為272萬7,047元。惟萬泰銀行於94年11月16日
    始查封系爭租賃物1樓、被上訴人於95年3月10日查封B2、以
    及上訴人於95年3月15日查封B1、B3、B4，有建物登記謄本
    可證；故萬泰銀行與兩造僅得就各該抵押物扣押後所得收取
    之租金參與分配，至於扣押前所得收取之租金則非抵押權效
    力所及。從而94年3月起至94年11月止之租金債權，萬泰銀
    行與兩造均不得主張受分配，僅得由新莊分處與中和分處優
    先於普通債權而分配；其中關於中和分處96、97年度房屋稅
    債權272萬7,047元全部受償完畢，至於中和分處89年至95年
    度房屋稅債權2,937萬2,875元、以及新莊分處之房屋稅與地
    價稅債權，依該等債權金額比例受償結果，仍有不足，尚須
    就94年12月起至95年3月止之租金債權，與萬泰銀行依債權
    金額比例受償。而經計算結果，新莊分處與中和分處之稅捐
    債權不足額部分，均得接續分配受償完畢，有新莊分處、中
    和分處與被上訴人書狀在卷可稽（見本院卷第頁）。因此原
    判決附表二誤寫情事，並不影響新莊分處、中和分處、萬泰
    銀行與兩造應受分配之金額，附此敘明。
六、綜上所述，系爭事件就訴外人佳懿公司對訴外人大潤發公司
    之租金債權分配，應依各樓層租金占總租金之比例進行分配
    。被上訴人提起分配表異議之訴，為有理由，應予准許。原
    審為上訴人敗訴之判決，並無不合，上訴意旨指摘原判決不
    當，求予廢棄，為無理由，應予駁回。
七、因本件事證已臻明確，兩造其餘主張、陳述及所提之證據，
    經本院審酌後認與判決結果不生影響，爰不逐一論列，附此
    敘明。
八、據上論結，本件上訴為無理由。依民事訴訟法第449條第1項
    、第78條，判決如主文。
中    華    民    國   100    年    5     月    10    日
                    民事第七庭
                        審判長法  官  鄭三源
                              法  官  林玉珮
                              法  官  邱  琦
正本係照原本作成。
如不服本判決，應於收受送達後20日內向本院提出上訴書狀，其
未表明上訴理由者，應於提出上訴後20日內向本院補提理由書狀
（均須按他造當事人之人數附繕本）上訴時應提出委任律師或具
有律師資格之人之委任狀；委任有律師資格者，另應附具律師資
格證書及釋明委任人與受任人有民事訴訟法第466條之1第1項但
書或第2項（詳附註）所定關係之釋明文書影本。如委任律師提
起上訴者，應一併繳納上訴審裁判費。
中    華    民    國   100    年    5     月    16    日
                              書記官  廖艷莉
附註：
民事訴訟法第466條之1（第1項、第2項）：
對於第二審判決上訴，上訴人應委任律師為訴訟代理人。但上訴
人或其他法定代理人具有律師資格者，不在此限。
上訴人之配偶、三親等內之血親、二親等內之姻親，或上訴人為
法人、中央或地方機關時，其所屬專任人員具有律師資格並經法
院認為適當者，亦得為第三審訴訟代理人。